【裁判字號】    90,自,48
【裁判日期】    900803
【裁判案由】    詐欺
【裁判全文】
臺灣臺北地方法院刑事判決                              九十年度自字第四八號
    自  訴  人  甲○○
                花蝶有限公司  設臺北市中山區○○○路○段八三巷九號一樓
    右  一  人
    代  表  人  乙○○
    共同代理人  許文彬律師
                何佩娟律師
    被      告  丙○○
右列被告因詐欺案件，經自訴人等提起自訴，本院判決如左：
    主  文
丙○○無罪。
    理  由
一、自訴意旨略以：（一）被告丙○○於民國八十八年九月上旬某日，持賴國龍簽發
    、發票日為同年十月十五日、面額新臺幣（下同）一百萬元之支票一張，向自訴
    人甲○○借款五十萬元，並約定兌現支票後退還五十萬元，自訴人甲○○於同年
    月十三日匯款五十萬元予被告後，被告又以賴國龍簽發之支票尚有五十萬元餘額
    為由，再借款五十萬元，自訴人甲○○應允後，遂交付月樺金屬科技股份有限公
    司（下稱月樺公司）簽發、發票日為八十八年十月十八日、面額五十萬元之支票
    予被告；詎該張賴國龍簽發之支票屆期提示竟遭退票，被告先後以客票向自訴人
    甲○○換回客票，惟多次換票結果均仍退票，其情形如下：(1)八十八年十一月十
    日以郭鴻一簽發、發票日為八十八年十二月三十日、面額一百萬元支票，換回前
    揭賴國龍簽發之支票，嗣於八十九年一月四日因存款不足退票。(2)八十九年一月
    十日以沈有義簽發、發票日為八十九年三月三十一日、面額分別為四十萬元、三
    十萬元、三十萬元、二十萬元（二十萬元充作遲延利息及賠償）支票四紙換票，
    惟於八十九年三月三十一日退票。(3)八十九年四月九日以顧嘉祥簽發、發票日為
    八十九年六月十五日、面額一百二十萬元支票換票；被告另行出具「切結書」，
    保證該票屆期兌現，惟於八十九年六月十五日提示仍遭退票。(4)八十九年六月二
    十三日另立「同意書」，承諾於八十九年七月十三日清償一百二十萬元，並將第
    三人顧嘉祥因積欠被告三百萬元所立「切結書」、擔保票及房契均交給自訴人甲○○保管，以換回退票，惟屆期於八十九年七月十三日仍未清償。(5)八十九年八
    月十日又立「承諾書」，以信億實業有限公司簽發、發票日為八十九年九月十日
    、面額一百二十萬元支票，換回前項擔保品，且保證屆期若退票要賠償同額之「
    處罰金」，然屆期仍遭退票而不獲清償。(6)八十九年九月三十日以戴水源簽發、
    發票日為八十九年十月三十一日、面額一百二十萬元支票換票，並另以萬業發國
    際顧問股份有限公司（下稱萬業發公司）為發票人、發票日為八十九年十月三十
    一日、面額各四十萬元之本票三紙，作為前此承諾之「處罰金」，然屆期均未兌
    現，自訴人甲○○始知受騙。（二）被告丙○○於八十八年七月二十七日至八十
    八年八月三十一日連續密集到自訴人花蝶有限公司（下稱花蝶公司）消費六次，
    均以簽帳單記帳消費，總計十三萬八千三百元，當時被告自稱係「萬業發企業集
    團總裁」，轄下有「萬業發」、「萬得福」、「萬業興」、「萬家新」等十數家
    公司，並出示名片，使自訴人花蝶公司誤信被告有能力消費而允其簽帳，俟自訴
    人花蝶公司向其收款時，被告藉詞拖延、賴帳，遲至八十九年一月十四日始交付
    發票日為八十九年五月一日、面額十一萬九千元、票號一六七七九之客票一紙，
    屆期提示竟遭退票；被告另以李振賢簽發、發票日為八十九年六月三十日、面額
    十三萬八千三百元之支票一張換回前開退票，惟屆期提示仍不獲支付；嗣被告騙
    稱已補款項，請自訴人花蝶公司再次提示，然八十九年七月四日、同年月十日兩
    次提示，均仍遭退票，自訴人花蝶公司至此始知受騙，因認被告丙○○涉有刑法
    三百三十九條第一項詐欺取財罪嫌。
二、按犯罪事實應依證據認定，無證據不得推定其犯罪事實；不能證明被告犯罪者，
    應諭知無罪之判決，刑事訴訟法第一百五十四條、第三百零一條第一項分別定有
    明文。次按以被害人之陳述為認定犯罪之依據時，必其陳述並無瑕疵，且就其他
    方面調查，又與事實相符，始能認有證據能力，最高法院六十一年臺上字第三０
    九九號著有判例可資參照。又刑法第三百三十九條第一項詐欺罪之成立，須意圖
    為自己不法之所有，以詐術使人將本人或第三人之物交付為要件，所謂以詐術使
    人交付，必須被詐欺人因其詐術而陷於錯誤，若其所用方法，不能認為詐術，亦
    不致使人陷於錯誤，即不構成該罪，最高法院著有四十六年臺上字第二六０號判
    例可資參照。即刑法詐欺取財罪之成立，以行為人自始基於為自己或第三人不法
    所有之意圖，以詐術使人交付財物，始能構成；至於民事債務當事人間，有未依
    債之本旨履行給付者，在一般社會經驗上原因非一，或因不可歸責之事由而不能
    給付，或因合法主張抗辯而拒絕給付，或因財產、信用狀況緊縮而無力給付，甚
    至債之關係成立後，始行惡意遲延給付，皆有可能，非必出於自始無意給付之財
    產犯罪一端；是若無足以證明其在債之關係發生時，自始即具有不法所有意圖之
    積極證據，亦僅能令負民事債務不履行之責任，要難以單純債務不履行之狀態，
    即推定被告自始即有不法所有意圖之詐欺犯意。
三、自訴人甲○○、花蝶公司認被告丙○○涉有刑法第三百三十九條第一項之詐欺取
    財罪嫌，無非係以自訴人甲○○之電匯回條、月樺公司支票、賴國龍簽發之支票
    及退票理由單、郭鴻一簽發之支票及退票理由單、沈有義簽發之支票及退票理由
    單、顧嘉祥簽發之支票及退票理由單、被告出具之切結書、同意書、承諾書、建
    物所有權狀、信億公司簽發之支票、戴水源簽發之支票及退票理由單、萬業發公
    司簽發之本票三張、花蝶公司簽帳單六張、被告之名片、李振賢簽發之支票及退
    票理由單等為依據。訊據被告堅詞否認涉有自訴人等所指詐欺取財犯行，辯稱：
    伊七十七年間，由甲○○之親戚介紹認識甲○○，因為甲○○幫親戚還伊款項，
    因而結識，兩人是很好的朋友，八十八年九月間伊和甲○○換票使用，甲○○交
    給伊的票有兌現，伊交給甲○○的票沒有兌現，後來雖有用客票換回未兌現之支
    票，然因經濟狀況不好，導致所欠票款迄今尚未清償；伊和花蝶公司負責人乙○○也是在七十七年間認識，當時經常前往花蝶酒店消費，七十八年間因做生意失
    敗，積欠花蝶酒店二、三十萬元的酒帳，然因為與乙○○是很好的朋友，所以乙○○並未向伊催討，伊嗣後未再去花蝶酒店，直到八十八年間，因甲○○的關係
    ，才又去消費六次，八十八年間積欠花蝶酒店之帳款有以客票支付，惟該票嗣後
    沒有兌現，伊有出面處理債務，並無詐欺意圖等語。
四、經查：
（一）被告向自訴人甲○○借款部分：
    １自訴人甲○○於本院陳稱：七十八年間我親戚和被告合建房子，被告付一千五
      百萬元給我親戚，後來房子蓋不下去，解約後我親戚要付解約金一千五百萬元
      ，是我幫我親戚籌款支付給被告，之後我和被告都沒有聯絡，直到八十八年二
      、三月間，被告因為要蓋老人安養院，經朋友引介，才又開始頻繁聯絡等語（
      見本院九十年三月二日訊問筆錄）；我從七十八年到八十八年間與被告均無任
      何往來，八十八年間被告找我投資老人安養院，我沒有答應，被告就請我介紹
      投資人，那一段期間時常往來，先前七十幾年間大家往來很熟，八十八年間被
      告又表示說開設安養院需要資金，我就相信他，他給我的票期也不是很長，而
      且說賴國龍的支票是買他的土地之人交付之價款，所以我才借錢給他：：，被
      告曾拿一疊一疊的計劃書給我看，我也曾到萬業發公司，該公司也是正常經營
      的公司，是做土地開發、育樂公司的開發業務等語（見本院九十年七月二十日
      審判筆錄）。足見被告與自訴人甲○○係七十七年間即已認識之舊識，彼此間
      有相當之往來情誼，嗣後雖有十年未相見交遊，惟八十八年間，因被告欲開設
      老人安養院，又開始頻繁聯絡，自訴人甲○○除曾前往被告經營之萬業發公司
      外，二人並共同前往花蝶酒店消費，此已據自訴人花蝶公司負責人乙○○證述
      在卷，自訴人甲○○甚且為被告仲介投資人，足見其等交情非淺，此由自訴人
      甲○○於十年未見後，仍借款一百萬元予被告一情，可以窺見，被告實無施用
      詐術之必要，自訴人甲○○匯款五十萬元及交付月樺公司簽發面額五十萬元之
      支票予被告，亦非陷於錯誤下之行為。
    ２賴國龍設於華南商業銀行中山分行000000000000帳號之支票存款
      帳戶，自八十七年十一月六日開戶後，往來正常，迄八十八年九月二十三日始
      開始退票，有該銀行九十年五月三日華中山存字第七九號函檢送之退票備查卡
      在卷可稽。而依自訴人甲○○指訴被告交付賴國龍簽發、發票日為同年十月十
      五日、面額新臺幣（下同）一百萬元之支票向其調現之時間為八十八年九月上
      旬，斯時該支票存款帳戶尚無存款不足退票紀錄，堪證被告借款時，並非以交
      付票信不佳之支票為欺罔手段，騙取自訴人甲○○款項。
    ３被告於賴國龍簽發之支票退票後，以郭鴻一簽發之支票換回該紙支票、惟郭鴻
      一簽發之支票仍然退票，故被告陸續以沈有義、顧嘉祥、信億公司、戴水源等
      人簽發之支票換回退票之支票，惟均不獲兌現，其中信億公司設於臺灣北區郵
      政管理局之支票存款帳戶，早於八十九年八月四日遭銀行拒絕往來，惟被告仍
      於八十九年八月十日交付信億公司簽發之支票予自訴人甲○○，顯見無給付真
      意，惟此等單純債務不履行之狀態，僅足認定被告於借款後，因財產、信用狀
      況緊縮而無力給付，甚或惡意遲延給付，要不足證明其在借款時，自始即具有
      不法所有之詐欺意圖。
（二）被告至自訴人花蝶公司消費簽帳部分：
    １自訴人花蝶公司代表人乙○○於本院訊問時指稱：被告七十八年、七十九年間
      及八十八年間，在花蝶酒店消費簽帳、催帳之事都是我在處理，八十八年間，
      被告表示他現在在開萬業發公司，並給我他的名片，而且說會照顧酒店生意，
      之前積欠的債款也會一併處理，因為被告先前經營的公司做的很大，又算是熟
      客，也是我的朋友，所以我讓他簽帳，花蝶酒店讓客人簽帳的比例約占百分之
      十，一般是讓有公司行號的主管級以上熟客簽帳，被告於七十八年間消費付款
      正常，七十九年中則有約有二、三十萬元簽帳款未支付等語（見本院九十年七
      月四日訊問筆錄）。是被告於七十七年間，因前往自訴人花蝶公司消費而結識
      該公司負責人乙○○，被告並為乙○○認定之酒店熟客，又其雖於七十八年間
      積欠花蝶酒店帳款二、三十萬元未付，惟乙○○於十年後即八十八年間，仍允
      許被告消費簽帳，足見二人顯因生意往來而頗有交情；自訴意旨雖然指稱被告
      提出記載萬業發、萬得福、萬業興、萬家新等公司之名片，致其陷於錯誤而允
      許簽帳云云，惟名片乃個人可以自行印製之物，在社會上並無任何公信力或憑
      信性，自訴人花蝶公司負責人乙○○又係四十餘歲近五十歲之人，非無社會經
      驗，衡情實無僅因被告提出公司名片而受騙之可能，此由自訴人花蝶公司負責
      人乙○○於本院自承：除被告提出之名片外，也因朋友交情、知悉被告從前經
      營公司之狀況等理由，始允許被告消費簽帳等語，可知自訴人花蝶公司允許被
      告消費簽帳要係負責人乙○○與被告間之朋友情誼，非被告提出名片之行為，
      是自訴人花蝶公司亦無陷於錯誤情形。況被告確實經營萬業發公司，有其提出
      該公司之經濟部公司執照、臺北市政府營利事業登記證及該公司委派被告擔任
      老人休閒事業部總經理之人事命令在卷可憑，並據自訴人甲○○到庭證述該公
      司確實經營屬實，是亦難認被告提出萬業發公司名片係施用詐術行為。
    ２末查，被告於八十九年一月十四日交付予自訴人花蝶酒店面額十一萬九千元之
      客票，雖因存款不足而退票，且嗣以李振賢簽發、發票日八十九年六月三十日
      、面額十三萬八千三百元之支票換票後，仍然退票；惟此僅可證明被告於消費
      簽帳後，因財產、信用狀況緊縮而無力給付，甚或惡意遲延給付，無足證明其
      在消費簽帳時，自始即具有不法所有之詐欺意圖。
（三）綜上所述，本案查無積極事證足資認定被告意圖為自己不法之所有，對自訴人
      等施用詐術，或自訴人等有陷於錯誤之情形，要屬民事糾葛，應循民事程序解
      決，既不能證明被告犯罪，依法自應為無罪之諭知。
據上論斷，應依刑事訴訟法第三百四十三條、第三百零一條第一項，判決如主文。
中      華      民      國     九十     年      八      月      三      日
                                    臺灣臺北地方法院刑事第四庭
                                        法  官  吳靜怡
右正本證明與原本無異。
如不服本判決，應於判決送達後十日內，向本院提出上訴狀。
                                        書記官  李春松
中      華      民      國              年      八      月      七      日


司法院資訊處製作；財團法人民間司法改革基金會備份。
